臺灣高等法院刑事判決
109年度上訴字第1473號
上  訴  人  
即  被  告  楊成蔚

上列上訴人因違反毒品危害防制條例案件，不服臺灣基隆地方法
院108年度訴字第804號，中華民國109年2月27日第一審判決（起
訴案號：臺灣基隆地方檢察署108年度毒偵字第1734號），提起
上訴，本院判決如下：
    主  文
原判決關於施用第一級毒品部分及定應執行刑，均撤銷。
楊成蔚施用第一級毒品，累犯，處有期徒刑伍月，如易科罰金，
以新臺幣壹仟元折算壹日；扣案驗餘之海洛因肆包(淨重零點玖
零公克)，沒收銷燬之。
其餘上訴駁回。
第二項撤銷改判部分與第三項上訴駁回部分，應執行有期徒刑陸
月，如易科罰金，以新臺幣壹仟元折算壹日。
    犯罪事實
一、楊成蔚基於施用第二級毒品甲基安非他命之犯意，於民國10
    8年9月20日下午1時許，在基隆市○○區○○街○○號住所房間內
    ，以將甲基安非他命置入玻璃球吸食器內加熱燒烤，吸食所
    產生煙霧之方式，施用甲基安非他命1次；另又基於施用第
    一級毒品海洛因之犯意，於108年9月20日晚間7許，駕駛汽
    車至新北市○○區某處購入海洛因4包及甲基安非他命9包後，
    旋即在該處汽車上，以針筒注射之方式，施用海洛因1次。
    於同（20）日晚間7時15分許，駕駛自用小客車行經基隆市○
    ○區○○路○○巷口前為警攔檢盤查時，主動將購入吸食後剩餘
    之海洛因4包（合計淨重0.92公克，驗餘淨重0.90公克）及
    另外購買尚未施用之甲基安非他命9包（合計淨重8.3260公
    克，驗餘淨重8.3258公克；持有第二級毒品部分已由原審法
    院109年度易字第111號判刑確定)與注射針筒2支，交予警察
    扣案而自首上情。嗣經接受採驗尿液鑑驗，結果呈嗎啡、可
    待因、安非他命、甲基安非他命陽性反應，而查悉上情。
二、案經基隆市警察局第三分局報告臺灣基隆地方檢察署檢察官
    偵查提起公訴。
    理  由
壹、程序部分
一、被告經合法傳喚無正當理由未到庭，爰依刑事訴訟法第371
    條之規定，不待其陳述，逕行判決。
二、被告於原審審理中對於證據能力均不爭執，且本件認定事實
    所引用之非供述證據，並無證據證明係公務員違背法定程序
    所取得，亦無刑事訴訟法第159條之4顯有不可信之情況與不
    得作為證據之情形，且經本院於審理期日依法進行證據之調
    查、辯論，亦應有證據能力。
貳、實體部分
一、認定犯罪事實所憑之證據及理由：
　　上開犯罪事實，前據被告於警詢、偵查及原審審理中(見原
    審卷第96至97、102至103頁)均坦承不諱。經查，被告之尿
    液檢體經鑑驗結果，確呈安非他命類、甲基安非他命、可待
    因、嗎啡之陽性反應，有台灣檢驗科技股份有限公司濫用藥
    物實驗室-台北108年10月5日出具之濫用藥物檢驗報告(毒偵
    1734卷第171頁)可證，扣案海洛因經鑑驗結果均含海洛因成
    分，亦有法務部調查局濫用藥物實驗室108年10月24日調科
    壹字第10823023280號鑑定書(毒偵1734卷第189頁)在卷可證
    。此外，復有扣案之注射針筒2支，暨海洛因4包（合計淨重
    0.92公克，驗餘淨重0.90公克）可資佐憑，足認被告之自白
    供述，確與事證相符，犯行明確，堪予認定，自應依法論科
    。
二、論罪科刑部分：
  ㈠核被告所為，分別係犯毒品危害防制條例第10條第2項之施用
    第二級毒品罪及同條第1項之施用第一級毒品罪；惟被告施
    用「先前持有」之甲基安非他命及施用「本案持有」之海洛
    因，該持有第二級毒品及持有第一級毒品之低度行為，分別
    為施用第二級毒品及施用第一級毒品之高度行為所吸收，不
    另論罪。被告所犯上開二罪，犯意各別，構成要件不同，行
    為互殊，自應分論併罰之。至被告雖同時持有扣案之第一級
    毒品及第二級毒品，惟因吸收關係具有法律排斥效果，其持
    有扣案第一級毒品之行為，既已為本案施用第一級毒品犯行
    所吸收，即無另行成罪之可能，故無從再與持有扣案第二級
    毒品之行為成立想像競合犯；而被告所犯施用第一級毒品罪
    ，與持有扣案第二級毒品之行為並非同一，二者無從論以想
    像競合犯，亦無高低度行為之吸收關係，故其持有扣案第二
    級毒品之罪嫌，應由檢察官另行偵辦。
　㈡被告前曾因施用毒品案件，經觀察、勒戒後，均認無繼續施用毒品傾向，分別於88年8月25日、同年10月12日釋放，並由臺灣基隆地方檢察署檢察官以88年度偵緝字第359號、同年度毒偵字第147號與88年度偵字第5835號為不起訴處分確定。又因施用第一、二級毒品案件，經強制戒治後，於90年6月13日停止處分執行，刑案部分並經臺灣基隆地方法院以89年度訴字第604號判決分別判處有期徒刑7月、4月，應執行有期徒刑10月確定，經與他案接續執行，於93年11月14日執行完畢。再因施用第一級毒品案件，經本院以104年度上訴字第1269號判決判處有期徒刑8月確定，於105年9月4日執行完畢。本件所犯二罪，均係於上開有期徒刑執行完畢後，5年內再犯，構成刑法第47條第1項之累犯。復查無司法院釋字第775號解釋所指，個案應量處最低法定刑度，又無法適用刑法第59條減輕其刑之規定，致生被告所受之刑罰超過其所應負擔罪責，導致其人身自由因此遭受過苛之侵害，而有不符憲法罪刑相當原則之情形，原應依刑法第47條第1項之規定，就被告所犯上開二罪，均依法加重其刑。惟本件係被告為自己利益上訴之案件，檢察官並未上訴指摘及此，而原審又考量未予加重，依刑事訴訟法第370條第1項前段不利益變更禁止原則，自不得再依累犯之規定加重其刑。
　㈢刑法第62條所規定之自首，以對於未發覺之罪，向有偵查權
    之機關或公務員自承犯罪，進而接受裁判為要件。實質上或
    裁判上一罪關係之犯罪，苟全部犯罪未被發覺前，行為人僅
    就其中一部分犯罪自首，應仍生全部自首之效力；此與其中
    一部分犯罪已先被有偵查權之機關或公務員發覺，行為人始
    就其餘未被發覺之部分自動供認犯行時，因與上開自首之要
    件不符，不得適用自首之規定減輕其刑者不同。被告於108
    年9月20日駕車為警攔查時，主動將甫購入施用剩餘之海洛
    因交予警察扣押，並坦承本案施用第二級毒品犯行及同意採
    驗尿液，雖於偵查中未坦承施用第一級毒品犯行，然持有第
    一級毒品海洛因部分，既為被告施用第一級毒品部分所吸收
    ，二者乃實質上一罪。被告既主動自首持有第一級毒品，則
    顯係對於未發覺之罪自首，縱於偵查中未坦承施用第一級毒
    品，惟依上所述，仍生全部自首之效力。是被告對於偵查機
    關尚未發覺之施用第一級、第二級毒品罪均屬自首而接受裁
    判，爰依刑法第62條前段規定，就其所犯上開二罪，均減輕
    其刑。
三、撤銷改判及上訴駁回部分之理由：
　㈠原審判決就被告施用第一級毒品部分，認為無刑法第62條自
    首減輕其刑規定之適用，認事用法既有違誤，被告上訴意旨
    指摘及此，即非無理由，自應就此部分與定應執行部分，併
    予撤銷改判。
　㈡本院爰以被告之行為人責任為基礎，審酌被告於88年至92年
    間接受觀察、勒戒及強制戒治之處遇措施，嗣於97年間復經
    檢察官為附命完成戒癮治療之緩起訴處分，仍未能戒斷毒品
    ，於98年、104年間均更犯施用第一級、第二級毒品犯行，
    於105年9月4日執行完畢出監後，再於108年9月20日觸犯本
    案犯行，顯見對毒品之自制力尚屬不足；惟考量被告所為僅
    戕害個人健康，並未侵害他人法益，犯罪所生之損害非重，
    且被告為臺灣基隆地方檢察署更生保護之對象，原已見成效
    ，嗣因髖關骨骨折身心受創，始再施用毒品，犯罪動機與目
    的尚非惡劣；再兼衡被告施用毒品之手段，自述為高中肄業
    之智識程度、開發保養品在自家農場販售，暨其坦承犯行之
    犯後態度及公訴人對於科刑範圍之意見等一切情狀，就撤銷
    改判部分，量處如主文第二項所示之刑，併諭知易科罰金之
    折算標準。
　㈢被告施用第二級毒品部分，原審判決業已適用刑法第62條自
    首之規定，減輕其刑，被告上訴意旨指摘仍應依上開規定減
    輕其刑，尚有誤會，顯無理由，自應予以駁回。
　㈣末審酌被告所犯上開二罪，均係施用毒品之犯罪，僅係毒品
    種類不同而已，罪質相當，犯罪時間相近，考量人之生命有
    限，刑罰對被告造成之痛苦程度，係以刑度增加而生加乘效
    果，而非等比方式增加，如以實質累加方式執行，刑責恐將
    偏重過苛，不符現代刑事政策及刑罰之社會功能。又上開數
    罪於併合處罰時，責任非難重複之程度甚高，以及實現刑罰
    經濟的功能，數罪併罰時對法益侵害並無特別加重之必要等
    一切情狀，就撤銷改判部分與上訴駁回部分，定如主文第四
    項所示之刑，併諭知易科罰金之折算標準，以符對被告施以
    矯正之必要性及刑罰恤刑之目的。　　
四、沒收部分：
  ㈠查獲之第一級毒品，不問屬於犯罪行為人與否，均沒收銷燬
    之，毒品危害防制條例第18條第1項前段定有明文。扣案之
    海洛因4包（合計驗餘淨重0.90公克），係被告施用剩餘之
    第一級毒品，除鑑定用罄部分毋庸再予沒收外，依首開規定
    應予宣告沒收銷燬。又包裹上開毒品之包裝袋，因與其內之
    第一級毒品難以完全析離，且無完全析離之實益及必要，爰
    依同條項規定併予宣告沒收銷燬。至扣案之甲基安非他命9
    包，係被告另犯持有第二級毒品罪嫌之證物，與本案毫無關
    涉業經另案宣告沒收銷燬確定，爰不予宣告沒收銷燬。
  ㈡供犯罪所用之物，屬於犯罪行為人者，得沒收之，刑法第38
    條第2項前段定有明文。扣案之注射針筒2支，固係被告施用
    海洛因所用之器具，惟被告於108年9月21日偵訊時，已明示
    拋棄扣押物之所有權（見毒偵卷第135頁），是上開針筒現
    已非屬被告所有，可由執行檢察官依法處理，爰不予宣告沒
    收。
據上論斷，應依刑事訴訟法第369條第1項前段、第364條、第299
條第1項前段、第371條，判決如主文。
本案經檢察官林柏宇提起公訴，檢察官許鈺茹到庭執行職務。
中　　華　　民　　國　　109 　年　　6 　　月　　3 　　日
                  刑事第十九庭  審判長法　官  曾淑華
                                      法　官  俞秀美
                                      法　官  陳文貴
以上正本證明與原本無異。
施用第一級毒品部分，如不服本判決應於收受送達後20日內向本
院提出上訴書狀，其未敘述上訴之理由者並得於提起上訴後20日
內向本院補提理由書（均須按他造當事人之人數附繕本）「切勿
逕送上級法院」。
施用第二級毒品部分，不得上訴。
                                      書記官  洪宛渝
中　　華　　民　　國　　109 　年　　6 　　月　　3 　　日
附錄：本案論罪科刑法條全文
毒品危害防制條例第10條
施用第一級毒品者，處6月以上5年以下有期徒刑。
施用第二級毒品者，處3年以下有期徒刑。